【裁判字號】    92,重上更(一),112
【裁判日期】    920716
【裁判案由】    殺人未遂等
【裁判全文】
臺灣高等法院臺中分院刑事判決            民國九十二年度重上更(一)字第一一二號
    上  訴  人
    即反訴被告  丁○○
    選任辯護人  張慶宗
                黃怡瑜
    上  訴  人
    即 反 訴人  丙○○
                乙○○
    共同代理人  己○○
右上訴人等因被告殺人未遂等案件，不服臺灣彰化地方法院中華民國八十八年十一月
三十日第一審判決（民國八十八年自字第三十三號，移
十七年度偵字第九七二一、一○○六六號），各提起上訴，本院判決後經最高法院發
回更審本院判決如左：
    主      文
原判決關於丁○○傷害人之身體因而致人於重傷部分撤銷。
丁○○使人受重傷，未遂，處有期徒刑貳年。
農用掃刀壹把沒收。
    事      實
一、丁○○於民國（下同）八十七年十月二十六日上午六時四十分許在彰化縣芳苑鄉
    ○○村○○路八號其住處附近社區道路散步時，因不滿丙○○駕車不慎碰觸其手
    臂，未即刻下車道歉，便打開丙○○車門握拳毆打丙○○之身體，惟未致丙○○
    受傷。嗣於同日上午七時許，在其上揭住處，因丙○○持圓鍬夥同其胞兄乙○○
    持金屬管，侵門入戶前來攻擊，乃基於防衛意思，即返身在牆角取出其所有之農
    用掃刀一把，連續揮向丙○○，致丙○○受有左手腕不完全截肢併神經血管肌腱
    斷裂及骨折、右前手臂切割傷二處（五公分乘三公分乘二公分、六公分乘三公分
    乘二公分）併肌腱斷裂、前頸切割傷（十二公分乘一公分乘一公分）、陰囊擦傷
    （五公分乘一公分）之傷害，丙○○因持圓鍬不足與丁○○持農用掃刀抗衡，且
    已受傷嚴重，乃轉身要逃離，丁○○乃持續意使丙○○受重傷害之故意，在丙○○打開紗門及逃至庭院附近時，自後揮刀四次砍向丙○○，致使丙○○受有左大
    腿後側切割傷（二十五公分乘六公分乘三公分）併肌腱斷裂、左背部上側切割傷
    （三十公分乘六公分乘五公分）、左背部下側延伸至左側面切割傷十二公分乘四
    公分乘三公分及左上臂後側切割傷，丙○○逃出屋外，因傷重倒臥路旁，經亦逃
    出丁○○住宅之乙○○報警及時尋獲，並緊急送彰化基督教醫院救治，且亦恰未
    遭砍中要害，始免於達重傷程度而未遂，嗣經警據報抵達現場處理時其向警員吳
    勝凱自首犯罪，而接受裁判，並由警在現場扣得丁○○所有供犯罪所用之農用掃
    刀一把。
二、案經自訴人丙○○、乙○○向彰化縣警察局二林分局提起告訴，並於檢察官偵查
    中向原審法院對自訴提起反訴。
    理      由
一、訊據反訴被告丁○○坦承有於前揭時地持扣案農用掃刀砍向反訴人丙○○之事實
    不諱，惟矢口否認有何不法犯行，辯稱反訴人等侵入其住宅，不僅毆打伊，且威
    脅及伊家人安全，伊為正當防衛，始持刀亂砍，至於砍的各刀順序，伊均不知，
    並無不法云云。惟查反訴被告丁○○於反訴人丙○○不敵，轉身逃跑至門口及庭
    院附近時，在後追砍等情，迭據反訴人丙○○於原審及本院前審及本院一再指述
    明確（見原審卷第二十五頁及本院前審八十九年八月三日訊問筆錄，本審卷第九
    十五頁），本案反訴人丙○○僅持圓鍬，而反訴被告則持掃刀之利器，就二人所
    持工具比較，反訴人丙○○顯無法與反訴被告匹敵抗衡，反訴人丙○○並已遭反
    訴被告砍至右手左手腕不完全截肢併神經血管肌腱斷裂及骨折，機能已毀敗，已
    無回復之可能，右手臂亦有五公分乘三公分乘二公分及六公分乘三公分乘二公分
    之切割傷二處（反訴被告此部分構成正當防衛，詳後述），有反訴人丙○○提出
    之診斷證明書一份（診斷書記載不全，詳後述）附卷可憑，並經原審函詢財團法
    人彰化基督教醫院查證屬實，有覆函附原審卷可稽，復有彰化基督教醫院於急救
    現場拍攝之照片附本院前審證物袋可稽，反訴人丙○○左手骨折並神經斷裂，已
    無法使力，以圓鍬之重量，反訴人丙○○顯無法以單手持之順利揮擊反訴被告，
    縱至愚者，亦知應轉身逃離以保命，反訴人丙○○如在重傷後，仍奮力要繼續持
    圓鍬傷害反訴被告，亦不可能背向反訴被告，而反訴人丙○○受有左大腿後側切
    割傷（二十五公分乘六公分乘三公分）併肌腱斷裂、左背部上側切割傷（三十公
    分乘六公分乘五公分）、左背部下側延伸至左側面切割傷（十二公分乘四公分乘
    三公分）及左上臂後側切割傷亦均確在身後，有照片附本院前審證物袋可憑，是
    反訴人丙○○所述係伊欲轉身逃跑時，遭砍中身後四刀等情，應屬實在，反訴人
    等持器械侵入反訴被告住宅，並毆打反訴被告，確屬不法侵害，惟反訴人丙○○
    既不敵而轉身欲逃離反訴被告住宅，不法侵害已不存在，既無現在不法之侵害，
    此時反訴被告再持刀自後追砍四刀，與刑法第二十三條規定不符，已不能認係正
    當防衛或防衛過當，而反訴人丙○○因而受有左大腿後側切割傷（二十五公分乘
    六公分乘三公分）併肌腱斷裂、左背部上部切割傷（三十公分乘六公分乘五公分
    ）、左背部下部延伸至左側面切割傷十二公分乘四公分乘三公分及左上臂後側切
    割傷（此刀傷未經載明於診斷證書，詳後述）之傷害，有診斷證明書一紙附卷可
    稽，顯然反訴被告於砍向反訴人丙○○時用力至猛，始會造成如此大之傷口，前
    揭左背部上部三十公分乘六公分乘五公分之切割傷，並極靠近脊椎，左大腿後側
    切割傷（三十五公分乘六公分乘三公分）併肌腱斷裂，左大腿一肢之機能幾將遭
    毀敗，有反訴人丙○○提供之疤痕照片多張在卷可稽，並經本院當庭勘驗屬實，
    該刀僅須再略靠近身體中線及再用力，即有砍斷脊椎內重要神經抑一肢之機能，
    致反訴人下半身癱瘓抑一肢之毀敗之危險，是本院認反訴被告於反訴人丙○○轉
    身逃離時，係以重傷害之故意傷害反訴人丙○○，另前揭彰化基督教醫院記載反
    訴人丙○○受有左胸部切割傷十二公分乘四公分乘三公分，反訴人丙○○堅決表
    示胸部無此傷，經本院前審就此函彰化基督教醫院查證，經該院函復身體有多處
    撕裂傷之患者到該院急診，為了止血救命無法對傷口做正確之紀錄，故拍照為證
    ，若病歷與照片有差異，理應以照片為準，十二公分乘四公分乘三公分之傷口在
    左側胸連至左背部，有該院八九彰基病歷字第八九０九００二號函可稽，而依函
    附照片及反訴人丙○○事後就身體疤痕攝影照片所示，該刀應係自後背左側往左
    下延伸至身體側面，又依反訴人丙○○提出照片所示，其左手上臂亦併受有一切
    割傷，此應係彰化基督教醫院醫師急於止血救人，而未經記載在前揭診斷證明書
    所致，併此明。又反訴被告矢口否認有追殺反訴人丙○○至庭院之事實，辯稱
    反訴人丙○○及反訴人乙○○逃跑時，反訴人丙○○在前，反訴人乙○○在後，
    反訴被告如自後追殺，何以反訴人乙○○會無傷勢云云，然查反訴人等未必往完
    全相同方向逃離，證人陳文堅於本院前審八十九年六月二十二日訊問時，亦表示
    「拿圓鍬那人住北跑，而拿鐵棍那人朝我這邊後往左轉跑了」，顯然二人逃跑方
    向不同，且本案肇因反訴人丙○○與反訴被告車輛擦撞事，反訴人丙○○持圓鍬
    ，較反訴人乙○○持金屬管，顯以反訴人丙○○對反訴被告危害較大，是反訴被
    告選擇反訴人丙○○追砍，亦符情理，反訴被告辯稱砍殺地點均在其屋內，伊未
    追出屋外砍反訴人丙○○云云，然由本院前審卷附四十一頁現場照片顯示，反訴
    被告屋內客廳空間狹小，與室外僅以紗門區隔，紗門並係外開方式（兩造均未曾
    主張反訴人丙○○或乙○○進入屋內後，曾將另木門關上），反訴人丙○○雖傷
    重，然保命心切，轉身後應能立即衝出屋外，衡情反訴被告如未追出庭院追殺，
    應無充裕時間連砍四刀，是本院認其所述係在屋內砍反訴人丙○○云云，與事實
    不符，其子即證人陳文豪於本院前審八十九年五月十七日訊問時所述反訴被告未
    追出云云，應係護反訴被告之詞，此部分證詞不足採信，證人陳文堅固於本院
    前審八十九年六月二十二日訊問時證述未見丁○○追出庭院外，惟尚不能謂反訴
    被告即未在庭院內追砍反訴人丙○○。且依其所述，當時距離達五十公尺，就其
    距離言，亦難謂能看到全部經過，是不能以此作為有利反訴被告之證據。又證人
    甲○○於本院到庭具結後證稱：八十七年十月二十六日上午七時許我在路上遇到
    一個人手流血，那個人叫我幫他叫救護車，不過是法庭上那一個人，我記不得了
    ‧‧‧‧」，證人戊○○供稱：當天我看到丙○○（當庭指認）躺在我家門口鐵
    門邊，流很多血，當時沒見有人要追殺他各等語。證人甲○○並供稱：是在和平
    路口距離丁○○的家大概有十幾戶的房屋等語（以上見本審卷第六十一、六十二
    頁），是上開二證人所見情形，已距離反訴被告庭院附近應有相當之距離，在追
    砍停止之後，因之亦不能執為有利被告之證據，又其子陳文豪在本院前審已有供
    述，其證言亦不可採已如上述，又其母陳金蓮必也迴護其子之供述無傳訊之必要
    ，至證人陳縛於本院前審到庭已供稱：‧‧‧‧，我看到一位拿不銹鋼管，一個
    拿圓鍬進來，我害怕想沒我的事就跑了等語（見本院前審卷第四十五頁正面），
    因之嗣後之砍殺經過如何，其已不在，自無目睹情況，是無傳喚之必要，至於警
    員亦係嗣後始至現場，應更不知詳情，亦無再行傳喚之必要合此敘明。而反訴人
    丙○○受有嚴重傷害已如前述，又反訴被告主張伊係自首云云，反訴被告固於八
    十七年十月二十六日警訊表示「我持農用掃刀，將丙○○殺傷」（見警卷第一頁
    反面），併表示「對方是持械擅闖民宅，要危害家人安全，我是處於自衛我要告
    他」，又案發日警員吳勝凱於第一審審理中證稱：至丙○○受傷現場尚不知誰是
    行兇者，伊是循著血跡找到丁○○，惟見丁○○左手亦受傷，待其陳述後，我們
    認為是互相傷害（見一審卷第八十一、八十二頁）。按刑法第六十二條所謂未發
    覺之罪，凡有搜票權之官吏，不知有犯罪之事實或雖知有犯罪事實，而不知犯罪
    人為何人者均屬之，是被告所為定已符合自首之要件。此外其犯行復有農用掃刀
    一把扣案足稽，本案事證明確，反訴被告犯行至堪認定。
二、核反訴被告所為，係犯刑法第二百七十八條第三項、第一項之使人受重傷害未遂
    罪。反訴人等主張反訴被告係觸犯之法第二百七十一條第二項、第一項之殺人未
    遂罪，惟按殺人未遂與傷害行為其客觀上均使人身體受傷害，究行為人於加害之
    初有無殺人之犯意，應審酌被害人受傷處是否為致命部位、傷痕多寡及傷勢輕重
    如何，加害人下手之情形如何，及行為人之動機、手段、所使用凶器、下手之輕
    重、致傷之結果及行為後之情狀等一切境況與情節，已如前述，本件反訴被告在
    反訴人丙○○轉身逃離時，既有餘裕在後追趕連砍四刀，如原有殺人故意，只須
    直接往反訴人丙○○頭部猛砍一刀即可達目的，實無必要砍背後及腳部等處，是
    本院認為反訴被告並無殺人犯意。反訴被告以使人受重傷害之故意砍傷反訴人丙○○，因恰未砍及脊椎要害及一肢至毀敗，且因反訴人丙○○及時經警送醫急救
    ，始未發生重傷害結果，是為障礙未遂，依未遂犯規定，依法減輕其刑。又其對
    未發覺之罪自首而接受裁判為自首，應依法再遞減其刑，反訴被告所涉使人受重
    傷害未遂部分，原審以反訴被告犯罪事證明確，予論罪以科刑，固非無見，惟查
    原審認定反訴被告所受左背部下側延伸至身體左側面之切割傷十二公分乘四公分
    乘三公分係在左胸部，與事實不符，亦未查及反訴人丙○○左手上臂後側亦遭反
    訴被告砍一刀，就反訴人丙○○左大腿之切割傷，亦未明確記載係在左大腿後側
    ，且一肢有遭受毀敗之情形亦屬重傷範疇未及論述，此均影響事實之認定，且反
    訴人丙○○係在轉身逃離時，遭反訴被告自後連砍四刀，此部分不能認係正當防
    衛，原審認定屬防衛過當自有未洽，又其行為後屬自首，原判決亦未予論述及依
    法減輕其刑，反訴被告上訴意旨否認犯罪雖無可採，但原判決既有上述可議之處
    ，應由本院將原判決關於被告傷害人之身體因而致人於重傷部分予以撤銷，反訴
    被告固係因受反訴人等持械侵入住宅刺激始犯此案，惟審酌其持農用掃刀砍人之
    犯罪手段，對被害人所致傷害非輕，並參酌其犯後態度，迄今尚未與被害人達成
    和解等一切情狀，量處如主文第二項所示之刑，以示懲儆。至扣案之農用掃刀一
    把，係反訴被告所有，供犯所用之物，併依法宣告沒收之。
三、關於重傷害部分案發時間，證人陳文豪證述即係伊上學時間即上午六時四十分，
    反訴被告則先後曾表示係上午七時或六時三十分，反訴人等則表示係上午七時許
    ，惟依證人陳文堅於本院前審之證述，應係上午七時許，本院認應以證人之觀察
    較客觀，且與反訴人等及反訴被告所述亦有相符之處，是認定係上午七時許，併
    此明。
四、反訴意旨另以：反訴人丙○○於八十七年十月二十六日上午六時四十許，在彰化
    縣芳苑鄉崙腳村開車載工人往王功方向行駛，反訴人丙○○駛經反訴被告丁○○
    身旁，忽聞車子之右後方有異聲，反訴人丙○○立即下車查看，距反訴被告竟打
    開車門朝反訴人丙○○頭部打一拳（此部分業據本院前審判處無罪確定在卷)，
    反訴人丙○○即以腳還擊，反訴被告竟繼續毆打反訴人丙○○，待出完氣後，始
    讓反訴人丙○○離去，嗣反訴人丙○○仍欲載工人去工作，惟見陳縛站在反訴被
    告門口，反訴人丙○○即下車與之理論，時間已是是日上午七時許，並攜帶小圓
    鍬防身，詎反訴被告竟持一支帶柄之長刀往反訴人丙○○身上猛砍，致反訴人丙○○受有左手腕不完全截肢併神經血管肌腱斷裂及骨折、右前手臂切割傷二處（
    五公分乘三公分乘二公分、六公分乘三公分乘二公分）併肌腱斷裂、前頸切割傷
    （十二公分乘一公分乘一公分）、陰囊擦傷（五公分乘一公分）之傷害，因認反
    訴被告涉有傷害及殺人未遂罪嫌云云。
五、按對於現在不法之侵害，而出於防衛自己或他人權利之行為不罰，刑法第二十三
    條定有明文，又犯罪事實應依證據認定之，無證據不得推定其犯罪事實，刑事訴
    訟法第一百五十四條定有明文。又犯罪事實之認定，應憑證據，如未能發現相當
    證據，或證據不足以證明，自不能以推測或擬制之方法，以為裁判基礎（參以最
    高法院著有四十年臺上字第八十六號、三十年上字第一八三一號判例），就反訴
    人丙○○所受左手腕不完全截肢併神經血管肌腱斷裂及骨折、右前手臂切割傷二
    處（五公分乘三公分乘二公分、六公分乘三公分乘二公分）併肌腱斷裂、前頸切
    割傷（十二公分乘一公分乘一公分）、陰囊擦傷（五公分乘一公分）之傷害部分
    ，經查本案係肇因於反訴人丙○○、乙○○持器械侵入反訴被告住宅，並先毆打
    反訴被告，始遭反訴被告持刀砍傷等情，除迭據反訴被告於警訊、原審及本院前
    審及於本院一再指述甚詳外，並有前揭本訴部分證人陳金蓮、陳文豪證述足稽佐
    證，反訴被告持銳器掃刀，所可能造成之危害固超過反訴人等所持圓鍬、金屬管
    等物，惟本案現場在反訴被告住處（包括庭院），顯係反訴人等藉端侵入尋釁，
    反訴人等亦確侵門入室對反訴被告施以不法侵害，反訴人等並係二壯年男子，現
    場又有反訴被告之家屬婦孺在場，處此情境，不能苛責反訴被告不反擊或期反訴
    被告另覓較不具危害性之器具反擊，反訴被告持刀反擊，自屬應然，不能認有過
    當之處，自屬正當防衛，依前揭規定，此部分行為依法不罰（至於反訴人丙○○
    轉身欲逃離時，反訴被告再揮刀砍反訴人丙○○，則不屬正當防衛，已如前述）
    ，原判決認反訴被告此部分犯行屬防衛過當，仍予論罪，尚有未洽，應予撤銷，
    惟依反訴意旨反訴被告此部分犯行與前揭砍傷反訴人丙○○左大腿後側、左背部
    上側、左背部下側、左上臂後側之重傷害未遂犯行具一行為之實質上一罪關係，
    本審判不可分關係此部分，茲不另為無罪諭知。
六、據上論斷，應依刑事訴訟法第三百六十九條第一項前段、第三百六十四條、第三
    百四十三條、第二百九十九條第一項前段、刑法第二百七十八條第三項、第一項
    、第二十六條前段、第六十二條前段、第三十八條第一項第二款，判決如主文
中      華      民      國      九十二  年      七      月      十六    日
                                臺灣高等法院臺中分院刑事第六庭
                                      審判長法  官  李  文  雄
                                            法  官  陳  秀  
                                            法  官  陳  嘉  雄
右正本證明與原本無異。
如不服本判決應於收受送達後十日內向本院提出上訴書狀，其未敘述上訴之理由者並
得於提起上訴後十日內向本院補提理由書（均須按他造當事人之人數附繕本）。
                                            書記官  陳  信  和
中      華      民      國      九十二  年      七      月      十八    日
                                                                        Ａ


司法院資訊處製作；財團法人民間司法改革基金會備份。
